【裁判字號】    98,重上更(一),170
【裁判日期】    990623
【裁判案由】    返還股票
【裁判全文】
臺灣高等法院民事判決             98年度重上更(一)字第170號
    上  訴  人  乙○○
                丙○○
    共      同
    訴訟代理人  吳玲華律師
    被上訴  人  甲○○
    訴訟代理人  許碧真律師
上列當事人間請求返還股票事件，上訴人對於中華民國97年12月
25日臺灣臺北地方法院96年度重訴字第910 號第一審判決提起上
訴，經最高法院發回更審，被上訴人並為訴之減縮及變更，本院
於99年6月9日言詞辯論終結，判決如下：
    主  文
上訴駁回。
上訴人丙○○應另給付被上訴人新臺幣參佰捌拾萬參仟陸佰元，
及自民國九十九年四月十日起至清償日止按週年利率百分之五計
算之利息。
被上訴人其餘變更之訴及假執行之聲請駁回。
第二審及發回前第三審訴訟費用，除減縮部分外，由上訴人負擔
。變更之訴訴訟費用，由上訴人丙○○負擔百分之九十五，餘由
被上訴人負擔。
本判決第二項所命上訴人丙○○給付本息部分，於被上訴人以新
臺幣壹佰貳拾柒萬元供擔保後，得假執行。
原判決第一、二項所命給付，減縮、變更為：上訴人乙○○應將
登記於其名下之巧新科技工業股份有限公司股票肆萬股（股票號
碼：90-ND-0000000~90-ND-0000000） 返還被上訴人；如無法返
還時，按該股票在買賣興櫃市場當日買賣之收盤價折付新臺幣。
上訴人丙○○除變更之訴部分外，應將登記於其名下之巧新科技
工業股份有限公司股票參仟股（股票號碼：90-ND-0000000~90-N
D- 0000000）返還被上訴人；如無法返還時，按該股票在買賣興
櫃市場當日買賣之收盤價折付新臺幣。
原判決第四項關於被上訴人及上訴人丙○○准免假執行之擔保金
額，依序核減為新臺幣肆萬元、新臺幣拾貳萬元。
    事實及理由
一、被上訴人主張：伊為醫生，收入頗豐，於90年間應友人即當
    時巧新科技工業股份有限公司（下稱巧新公司）董事長魏隆
    評之邀，以每股新台幣（下同）10元認購該公司現金增資股
    共計66萬股，因而支付股款660萬元，其後將6萬股同意由上
    訴人乙○○認購，5萬股以自己名義登記之外，其餘55 萬股
    ：其中4 萬股借名登記於上訴人乙○○名下，26萬股登記於
    上訴人丙○○名下，5萬股登記於配偶藍珮青名下，另20 萬
    股則登記於妹婿陳辜信名下。嗣後因伊與藍珮青離婚，與上
    訴人間已無信任關係，爰以訴狀繕本之送達為終止借名登記
    之意思表示。伊並無向上訴人乙○○借款之情事，且伊於81
    年初即購買臺北縣三重市○○街60號17樓房屋，無需另行租
    賃房屋，係因前妻藍珮青堅持婚後住娘家，伊始居住於上訴
    人乙○○所有之台北市○○路房屋，兩造並無租賃關係，況
    伊每月均給付2- 5萬元之生活費予上訴人乙○○，業已給付
    相當於房屋之租金。爰依借名、信託或類似委任之契約關係
    ，及民法第767條、第179條、第184條、第259條等規定，求
    為 命上訴人乙○○應將登記於其名下之巧新公司股票4萬股
    、上訴人丙○○應將登記於其名下之巧新公司股票26萬股返
    還被上訴人，並協同被上訴人將上開股票辦理過戶登記予被
    上訴人或被上訴人指定之第三人；如無法返還時，按該股票
    在買賣興櫃市場當日買賣之收盤價折付新臺幣予被上訴人之
    判決（原審卷第249頁反面）。
    原審為被上訴人全部勝訴之判決，上訴人提起第二審上訴，
    本院前審廢棄原審判決，上訴人提起第三審上訴，經最高法
    院全部廢棄發回。
二、被上訴人於本審聲明：(一)上訴人乙○○應將登記於其名下之
    巧新公司股票4萬股（股票號碼：90-ND-0000000~90-ND-000
    0000）返還被上訴人；如無法返還時，按該股票在買賣興櫃
    市場當日買賣之收盤價折付新臺幣。(二)上訴人丙○○應將登
    記於其名下之巧新公司股票3000 股（股票號碼：90-ND-000
    0000~90-ND-0000000）返還被上訴人；如無法返還時，按該
    股票在買賣興櫃市場當日買賣之收盤價折付新臺幣。(三)上訴
    人丙○○應給付被上訴人380萬3,600元及自起訴狀繕本送達
    翌日起算之法定遲延利息。(四)願供擔保請准宣告假執行（本
    院更(一)卷第94頁）。
    被上訴人就其於原審請求上訴人乙○○、丙○○之「協同被
    上訴人辦理股票過戶登記予被上訴人或被上訴人指定之第三
    人」部分，於本審予以減縮。又上訴人丙○○已將原有之巧
    新公司股票26萬股出售其中之25萬7000股，僅餘3000股，則
    被上訴人就請求上訴人丙○○返還股票部分變更為3000股，
    且因上訴人丙○○返還股票25萬7000股（股票號碼：90-ND-
    0000000~90-ND-0000000） 已屬給付不能，則被上訴人基於
    上開情事變更，改請求上訴人丙○○賠償按出售價額計算之
    金錢給付。就被上訴人所為上開訴之減縮，及因情事變更而
    為訴之變更，雖上訴人表示不同意，惟因屬減縮應受判決事
    項之聲明，變更部分則與被上訴人在原審起訴主張之基礎事
    實同一，卷附資料又可資援用，核與民事訴訟法第446條第1
    項但書、第255條第1項第2款、第3款規定均相符，應予准許
    。
    被上訴人補充略以：伊出資認購登記於上訴人名下之巧新公
    司股票，雙方間係借名之契約關係云云。
三、上訴人聲明：上訴及變更之訴駁回。
    並以：(一)被上訴人主張：系爭股票係為節稅而借名登記於上
    訴人名下，既為借名登記，為何不登記於被上訴人父母、兄
    弟姊妹等血親名下？若為節稅，被上訴人名下為何仍有巧新
    公司之股票，又不將股票平均分配登記，以達到節稅最佳效
    果？被上訴人就上開各項均應負舉證責任。(二)被上訴人於81
    年4 月至11月間因無力支付購屋價款，向上訴人乙○○借款
    249萬4,980元，有支票存根、支票正反面影本可稽；另被上
    訴人於81年11月至84年11月間住於上訴人乙○○所有之門牌
    台北市○○路40巷9號房屋，積欠上訴人乙○○房屋租金100
    萬元，總計被上訴人積欠上訴人乙○○349萬4,980元。雙方
    其後協議：由被上訴人以本件價值300 萬元之巧新公司股票
    30萬股清償上開積欠上訴人乙○○之債務，是兩造間就系爭
    4萬股及26萬股巧新公司股票並無借名關係存在等語抗辯。
四、兩造不爭執之事實：
  (一)上訴人乙○○名下登記有巧新公司於90 年7月現金增資發行
    之新股10萬股（股票號碼：90-ND-0000000~ 90-ND-0000000
    ），其中4萬股（股票號碼：90-ND-0000000~90-ND-0000000
    ）之股款40萬元由被上訴人繳付，其餘6萬股之股款60 萬元
    由上訴人乙○○支付。上訴人丙○○名下原本登記有巧新公
    司於90年7月現金增資發行之新股26萬股（股票號碼：90-ND
    -0000000~90-ND-0000000 ），股款260萬元由被上訴人繳付
    ，為兩造所一致陳明（原審卷第42頁反 面、53頁反面、171
    頁），並有上訴人乙○○於90年7月5日匯寄予被上訴人60萬
    元之存摺明細可稽（原審卷第66頁）。
  (二)上訴人乙○○嗣於94年5月6日將其名下之巧新公司股票10萬
    股，以每股14.8元之價格出售其中5萬股（股票號碼：90-ND
    -00000000~90-ND-000000000）予第三人；上訴人丙○○於9
    4年5月16日將其名下之巧新公司股票26萬股，亦以每股14.8
    元之價格出售25萬7,000股（股票號碼：90-ND-0000000~90-
    ND-0000000）予第三人，有巧新公司97年3月20日巧字第977
    8號函附過戶明細表足憑（原審卷第142-144頁）。
  (三)被上訴人與妻藍珮青於81年間結婚，嗣因發生爭執，被上訴
    人在95年間提起請求離婚訴訟（臺灣臺北地方法院95年度婚
    字第72號），藍珮青亦於該事件中提起反訴請求離婚，案經
    該法院依民法第1052條第2項規定，於95年11月9日判決准許
    被上訴人及藍珮青各自之離婚請求，並確定在案，有戶籍謄
    本及上開民事判決在卷（本院更(一)卷第33-34、69-78頁）。
  (四)巧新公司股票於95年10月26日上櫃，在興櫃市場買賣。
五、查被上訴人於90年7 月間，應同學即當時巧新公司董事長魏
    隆評之邀投資巧新公司，以每股10元認購巧新公司於90 年7
    月發行之增資股60萬股，由被上訴人直接與巧新公司接洽處
    理認股繳付股款之事宜， 嗣開立支票繳付股款600萬元等情
    ，業據被上訴人提出支票、臺灣中小企業銀行斗六分行活期
    存款第000-00-00000-0號帳戶明細及巧新公司現金增資動用
    明細表等件為證（原審卷第4-8、159-161頁），並經證人魏
    隆評及另一證人巧新公司財務課長林玉瓶到庭證述屬實（原
    審卷第102 -104頁），復為上訴人所不爭執，應堪信為真實
    。
六、被上訴人主張：其為達節稅目的，因而將認購之巧新公司60
    萬股，其中20萬股登記於妹婿陳辜信名下之事實，業據證人
    陳辜信到庭證稱：「被上訴人於90年間用我的名義認購巧新
    公司股票11萬5,000 股，原因大概是要節稅，巧新公司所有
    關於股東事項通知都會寄到我家，但我都不管，因為我認為
    被上訴人都會知道」、「被上訴人當時認購幾股不知道」等
    語（原審卷第104頁反面-105頁）；又陳辜信於90年9月10日
    認購之股款為200萬元，以每股10元計算，共認購20 萬股，
    有巧新公司之帳戶收入表及現金增資動用明細表在卷（原審
    卷第159-161頁），被上訴人陸續賣出8萬5,000股， 以致尚
    餘證人陳辜信所述11萬5,000股， 亦有股東戶號卡可參（原
    審卷第176頁）。是則，被上訴人主張： 伊於90年間認購巧
    新公司股票60萬股後，為節稅原因而將其中20萬股登記於親
    戚陳辜信之名下，應屬可採。
七、上訴人抗辯：因被上訴人於81年4月1日至84年4月11 日間向
    上訴人乙○○借款249萬4,980元以資繳納房屋貸款；復於81
    年11月至84年11月間，承租上訴人乙○○所有之臺北市○○
    路40巷9號房屋，每月租金2萬2,000元，共積欠租金100萬元
    ，被上訴人總計積欠上訴人乙○○349萬4,980元，嗣雙方協
    議由被上訴人以價值300萬元之巧新公司 30萬股清償其積欠
    上訴人乙○○之上開債務，故登記於上訴人乙○○、丙○○
    名下之巧新公司股票4萬股 、26萬股並非被上訴人所有云云
    ，固據提出支票存根為證（原審卷第201、202頁），惟經被
    上訴人否認。經查：
  (一)觀察上訴人提出之支票存根（原審卷第201 -202頁），部分
    存根其上係記載受款人為「慶安建設」、「「珮」、「珮借
    用」、「珮青借」，已無從認作係被上訴人向上訴人乙○○
    借款；另部分存根雖其上記載：「潘、慶安建設、訂房子10
    萬元」、「甲○○、現金換25,000 」、「甲○○600,000」
    、「甲○○（慶安建設公司）330,000」、 「甲○○（慶安
    建設）300,000」、「甲○○借25,000」、「潘借5萬」、「
    甲○○借4萬」、「崑榮借300,000」等字，並經上訴人提出
    部分支票之影本為憑（原審卷第203-210 頁），要僅足證明
    上訴人乙○○簽發上開支票交付被上訴人之事實，然票據原
    因關係多端，僅係票據之簽發、授受，尚不足證明其原因事
    實，上訴人乙○○仍應舉證證明其與被上訴人間有消費借貸
    之合意；至於其中「甲○○現金換25,000」，既表明以現金
    換票，更無足證明有此筆借貸之情。本件上訴人乙○○並未
    舉證以明，自難採信其有貸與249萬4,980元予被上訴人之事
    實。
  (二)上訴人另稱：被上訴人積欠乙○○房屋租金100 萬元乙節，
    雖以被上訴人於另案（本院95年度婚字第72號）審理中提出
    之書狀所載「兩造（即被上訴人與上訴人乙○○之女藍珮青
    ）於結婚之初，確係居於臺北市○○路之房屋……期間被上
    訴人亦曾出資修繕上開住屋並支付一定租金」等語為據。然
    查：
    1.按當事人之一造，在別一訴訟事件所為不利於己之陳述，
      縱使與他造主張之事實相符，亦僅可為法院依自由心證認
      定事實之資料，究未可與民事訴訟法第279 條所稱之自認
      同視，最高法院28年上字第2171號判例著有明文，準此，
      本件尚無得僅依被上訴人於另案訴狀陳述即視為自認，本
      院仍應調查並綜合斟酌一切證據形成心證認定該事實之真
      偽。
    2.證人藍珮青雖於97年1月10 日於原審證稱：被上訴人在我
      們婚後向我父親（乙○○）承租南海路的房子，月租2 萬
      2,000元，約定月初支付，我與被上訴人從81年11 月到84
      年11月，一起住在南海路的房子，但被上訴人從來沒有支
      付租金」等語（原審卷第105、106頁），然證人藍珮青與
      上訴人係至親，與被上訴人間自95年間起感情交惡並因離
      婚事件涉訟，立場對立，其證述地位已難期公正客觀；且
      對照藍珮青在其與被上訴人間之臺灣臺北地方法院95年度
      婚字第72號離婚訴訟中陳述：「…南海路及南昌路之住所
      ，原本是被告（即藍珮青）之父（本件上訴人乙○○，下
      同）出租收益用，因被告之父體恤原告（本件被上訴人，
      下同）從南部北上讀書工作，經濟能力薄弱，為減輕新婚
      夫婦經濟負擔，乃善意免費提供居住……」等語，業據該
      判決之事實及理由欄內載述綦詳（本院更(一)卷第71頁）。
      可見：藍珮青在另案敘述上訴人乙○○係基於善意免費提
      供台北市○○路房屋予被上訴人夫妻居住，顯與其在本訴
      中之陳述迥異矛盾，自難僅以其於本訴中之證述內容遽採
      作有利於上訴人之認定。此外，上訴人並未舉出其他積極
      證據證明上訴人乙○○與被上訴人間就台北市○○路房屋
      有租賃契約關係，自無從採信。
  (三)上訴人雖於本審中提出乙○○之妻黃秀娥在90年6 月30日記
    事簿之記載「選與潘  雲林簽訂」等字，有該記事簿可按（
    本院更(一)卷第32頁），然上開文字要僅表明上訴人乙○○與
    被上訴人前往雲林巧新公司參訪簽訂買賣股票之情，仍無法
    證明上訴人主張之被上訴人積欠上訴人乙○○300 餘萬元，
    因而以巧新公司 30萬股股票清償上開300餘萬元債務之事實
    。
  (四)從而，上訴人抗辯：被上訴人出資認購而登記於上訴人乙○
    ○名下之巧新公司股票4 萬股、上訴人丙○○名下之巧新公
    司股票26萬股，係因被上訴人為清償以前積欠上訴人藍選選
    借款債務及南海路租金債務300 餘萬元，而與上訴人議妥以
    上開股票清償債務，上開股票並非被上訴人所有等情，應無
    可採。
八、承上開說明，登記於上訴人乙○○名下之巧新公司股票4 萬
    股、上訴人丙○○名下之巧新公司股票26萬股，既均由被上
    訴人出資認購，徵之被上訴人任職醫師，收入遠較一般人民
    為豐厚，此觀其妻藍珮青在另案與被上訴人間離婚訴訟中亦
    陳述：被上訴人貴為醫生，每月收入高達30萬元，有該判決
    可佐（本院更(一)卷第71頁）；且被上訴人當時有基於稅務考
    量，而將其出資認購之巧新公司60萬股其中20股登記於親戚
    陳辜信名下之情，因認：登記於上訴人名下之巧新公司股票
    確係被上訴人出資而為其所有，亦基於稅務考量，而登記於
    有姻親情誼關係之上訴人乙○○、丙○○名下，與社會常情
    相符，而可採認。按權利人將自己之財產登記為他人（出名
    人）名義，該他人（借名人）自始未負責管理使用收益，僅
    允就該財產為出名登記，並無使他人取得實質所有權或其他
    權利之意思，則此種側重於權利人與該他人間之信任關係，
    應屬借名登記契約，在現行法制下，借名登記乃無名契約，
    依私法自治原則，當事人基於特定目的而訂立借名契約，未
    違強制禁止規定或公序良俗，自非法所不許，核其性質與民
    法之委任契約類同。查本件被上訴人認購巧新公司之股票後
    ，該公司發放實體股票，雖由登記名義人即上訴人保管，惟
    被上訴人並未與渠等約定有使用收益及處分權限，業據被上
    訴人陳明（本院更(一)卷第47頁）；而巧新公司之股東會議均
    依股東登記之戶名發放股東開會通知書（原審卷第90-98 頁
    ），上訴人雖經通知從未參加股東會，亦有巧新公司於97年
    1月8日巧字第9701號函附股東開會通知書及股東常會簽到簿
    可按（原審卷第90 -98頁），可見上訴人從未參加股東會議
    、了解及參與巧新公司之營運事務，即從未實際行使股東權
    益，因認：被上訴人將其所有巧新公司股票登記於上訴人名
    下，並無使上訴人取得實質所有權或使用收益之意思，核其
    性質係成立借名契約，其性質與委任契約類同，應類推適用
    民法委任關係之相關規定。至於上訴人丙○○於94年5月6日
    將股票出售情事，係在未經被上訴人同意下所為，尚難認被
    上訴人將系爭股票之使用收益授與上訴人丙○○，併此敘明
    。
九、兩造間就系爭巧新公司之股票存有借名契約關係，已如前述
    ，因被上訴人已與藍珮青離婚，致其與上訴人間之姻親情誼
    關係已失，則類推適用民法第549條第1項：「當事人之任何
    一方得終止委任契約」，被上訴人自得因兩造喪失信任關係
    而終止借名契約，其於起訴狀表明向上訴人為終止渠等間契
    約之意思表示（原審卷第2頁），繕本亦送達由上訴人於 96
    年5月16日收受，有送達證書足憑（原審卷第15-16頁），則
    兩造間之契約業已合法終止。兩造間借名契約既已終止，則
    上訴人乙○○仍執有巧新公司4萬股之股票（股票號碼：90-
    ND-0000000~90-ND-0000000）、上訴人丙○○仍執有巧新公
    司3000股之股票（股票號碼：90-ND-0000000~90-ND-000000
    0），有巧新公司函附過戶明細表可憑（原審卷第142-144頁
    ），即屬無法律上之原因，則被上訴人民法第179 條規定，
    請求上訴人乙○○、丙○○依序返還尚執有之巧新公司股票
    4萬股、3000 股，如無法返還時則按該股票在買賣興櫃市場
    當日買賣之收益價折付新臺幣予被上訴人，於法有據。就被
    上訴人為達請求返還股票之目的，依選擇訴之合併而主張之
    其餘民法第767條、第184條及第259 條等請求權基礎，即無
    再予論述及判決之必要，附此說明。
十、再上訴人丙○○於94年5月6日以每股14.8元之價格，將實際
    上為被上訴人所有之巧新公司股票出售25萬7,000 股，已如
    前陳，則被上訴人請求上訴人丙○○返還上開已出售之巧新
    公司股票（股票號碼：90-ND-0000000 ~90-ND-0000000），
    已屬給付不能，被上訴人就此部分遂在本審變更請求上訴人
    丙○○負金錢賠償責任，即按上訴人丙○○出售之價格請求
    給付386萬3,600元（14.8x257,000=3,803,600），及自其99
    年4 月6日變更聲明狀（本院更(一)卷第46-48頁）送達上訴人
    丙○○之翌日即99年4 月10日起算之法定遲延利息，洵屬有
    據，應予准許；至於被上訴人超過上開日期起算之法定遲延
    利息（即請求自原審起訴狀繕本送達至99年4月9日止），為
    無理由，應予駁回。
十一、綜上所述，被上訴人依民法第179 條規定及給付不能之損
      害賠償關係，(一)請求上訴人乙○○應將登記於其名下之巧
      新公司股票4萬股（股票號碼：90-ND-0000000~90-ND-000
      0000），請求上訴人丙○○應將現仍登記於其名下之巧新
      公司股票3000股（股票號碼：90-ND-0000000~90-ND-0000
      000） 返還被上訴人；如無法返還時，按該股票在買賣興
      櫃市場當日買賣之收盤價折付新臺幣予被上訴人。(二)就上
      訴人丙○○已出售之巧新公司股票25萬7000股，被上訴人
      因上開情事變更，變更請求被上訴人給付出售時之價額38
      0萬3,600元，及自變更聲明狀送達上訴人丙○○之翌日即
      99年4月10日起加計法定遲延利息，為有理由， 應予准許
      。被上訴人就上開(二)逾99年4月10 日起算利息外之其餘請
      求，則為無理由，不應准許。
      就上開(一)部分，原審未及審酌被上訴人在本審減縮及變更
      之請求，判命上訴人敗訴，尚無不合，上訴意旨求予廢棄
      改判，為無理由，應予駁回。就上開(二)被上訴人變更部分
      ，為一部有理由，一部無理由；就其勝訴部分，爰依其聲
      明定假執行之擔保金額如本判決主文第五項所示，其餘敗
      訴部分之假執行聲請則失依附，應併予駁回。
      另有關原判決第二項所命上訴人丙○○應返還股票已變更
      為3000股，則原判決第四項關於被上訴人及上訴人丙○○
      准免假執行之擔保金額爰予核減如主文第七項所示。
十二、據上論結：上訴人之上訴為無理由，被上訴人變更之訴為
      一部有理由，一部無理由，依民事訴訟法第449條第1項、
      第78條、第79條、第85條第1項本文、第463條、第390 條
      第2項，判決如主文。
中    華    民    國    99    年    6    月     23    日
                  民事第一庭
                      審判長法  官  張耀彩
                            法  官  盧彥如
                            法  官  林金吾
正本係照原本作成。
如不服本判決，應於收受送達後20日內向本院提出上訴書狀，其
未表明上訴理由者，應於提出上訴後20日內向本院補提理由書狀
（均須按他造當事人之人數附繕本）上訴時應提出委任律師或具
有律師資格之人之委任狀；委任有律師資格者，另應附具律師資
格證書及釋明委任人與受任人有民事訴訟法第466條 之1第1項但
書或第2項（詳附註）所定關係之釋明文書影本。
中    華    民    國    99    年    6     月    23    日
                            書記官  張淑芳
附註：
民事訴訟法第466條之1（第1項、第2項）：
對於第二審判決上訴，上訴人應委任律師為訴訟代理人。但上訴
人或其他法定代理人具有律師資格者，不在此限。
上訴人之配偶、三親等內之血親、二親等內之姻親，或上訴人為
法人、中央或地方機關時，其所屬專任人員具有律師資格並經法
院認為適當者，亦得為第三審訴訟代理人。

司法院資訊處製作；財團法人民間司法改革基金會備份。
